臺灣臺中地方法院民事判決　九十一年度重訴字第四三四號
　　原　　　告　臺灣中小企業銀行股份有限公司
　　法定代理人　甲○○
　　訴訟代理人　丙○○
　　　　　　　　戊○○
　　被　　　告　丁○○
　　　　　　　　乙○○
右當事人間撤銷不動產贈與事件，本院判決如左：
    主      文
被告丁○○、乙○○就附表一所示之不動產（即土地二筆）於民國八十八年九月六日
，所為所有權移轉登記之贈與行為（即債權行為）及物權行為應予撤銷。
被告丁○○就附表一所示不動產，於民國八十八年十月五日經台中市中興地政事務所
所為之所有權移轉登記應予塗銷。
被告丁○○、乙○○就附表二所示之不動產（即建物乙棟）於民國九十年五月五日，
所為所有權移轉登記之贈與行為（即債權行為）及物權行為應予撤銷。
被告丁○○就附表二所示不動產，於民國九十年六月四日經台中市中興地政事務所所
為之所有權移轉登記應予塗銷。
訴訟費用由被告負擔。
    事      實
甲、原告方面：
一、聲明：如主文第一、二、三、四項所示。
二、陳述：
（一）被告乙○○對原告負有計新台幣（下同）八千七百六十萬元及美金二十七萬一
      千五百二十一元五角六分之債務（註：保證債務，主債務人為崎頂工業股份有
      限公司（下稱崎頂公司）），此有業經確定之鈞院八十七年度促字第二七七四
      號支付命令可稽，迄今尚未受任何之清償。嗣於九十年四月間原告以已確定之
      前開八十七年度促字第二七七四號支付命令為執行名義，向台灣苗栗地方法院
      聲請囑託鈞院執行被告乙○○之財產（包括不動產），經鈞院以九十年度民執
      卓字第九七六九號受理在案，惟被告乙○○竟於閱覽該民事執行卷宗後，為逃
      避該保證債務，於九十年五月五日將其所有如附表二所示之建物乙棟無償贈與
      於其妻即被告丁○○，並於九十年六月四日完成所有權移轉登記。原告經鈞院
      執行處通知後，乃清查被告乙○○所有之財產，始發現被告乙○○早於前開支
      付命令確定後之八十八年九月六日，將其所有之如附附表一所示之二筆土地，
      無償贈與於其妻即被告丁○○，並於八十八年十月五日辦妥所有權移轉登記，
      以逃避債務。
（二）被告乙○○對於積欠原告之債務拒不清償，而因被告乙○○與丁○○間之無償
      贈與行為有害及原告之債權，爰依民法第二百四十四條第一項之規定，請求撤
      銷被告乙○○之無償贈與行為及移轉所有權之物權行為，並請求將如附表一、
      二所示之土地、建物之所有權移轉登記與被告丁○○之部分予以塗銷將所有權
      回復與被告乙○○所有。
三、證據：提出本院八十七年度促字第二七七四號支付命令暨確定證明書影本各乙紙
    、系爭土地（二筆）及建物（乙棟）之土地、建物登記簿謄本各乙份、強制執行
    聲請狀影本乙份、被告乙○○所有財產陳報狀乙份（含台灣苗栗地方法院八十七
    年度執字第三八六二號強制執行事件之執行結果）為證。
乙、被告方面：
一、聲明：原告之訴駁回。
二、陳述：
（一）被告乙○○僅係連帶債務人之一。嗣因被告乙○○之財產在鈞院之轄區，而由
      台灣苗栗地方法院囑託鈞院執行，惟其他之連帶債務人於苗栗地方法院之執行
      （八十七年度執字第三八六二三號）之結果為何，無從得知。原告之債權是否
      已受全部或部分之清償。已致認為被告乙○○之贈與行為害及原告之債權。
（二）本件原告對被告乙○○之執行名義，係於八十七年間即已確定。依常情，原告
      面臨鉅額債權之追償，理應於取得執行名義後立即向國稅局查詢被告乙○○人
      之財產以求確保，豈有遲至九十年四月始請求苗栗地方法院執行之理。而查原
      告提出之被告乙○○綜合所得稅各類所得查詢清單，係由財政部台灣省中區國
      稅局竹南稽徵所於八十九年三月二十九日核發。原告於八十九年三月二十九日
      之前是否已查詢被告乙○○之財產，於八十九年三月二十九日之後是否亦查詢
      被告乙○○之財產，兩者相互比對，可知被告乙○○與丁○○於八十八年九月
      六日以贈與為原因辦理所有權移轉行為，可能逾一年之除斥期間。
三、證據：提出追加執行聲請狀影本乙份、財政部台灣省中區國稅局竹南稽徵所八十
    九年三月二十九日核發之綜合所得稅各類所得查詢清單影本乙紙為證。並請求向
    台灣苗栗地方法院查詢八十七年度執字第三八六二號強制執行事件之執行結果，
    向財政部台灣省中區國稅局竹南稽徵所查詢被告乙○○之財產或所得，自八十八
    年九月二十五日後經債權人查詢之次數、日期及結果。並請求訊問證人林八弘。
    理      由
一、本件原告起訴主張：被告乙○○對伊負有八千七百六十萬元及美金二十七萬一千
    五百二十一元五角六分之債務（連帶保證債務），伊為被告乙○○之債權人，該
    債務，迄今未受任何之清償，然被告乙○○竟分別於八十八年九月六日及九十年
    五月五日就如附表一、二所示之不動產，無償贈與其妻即被告丁○○，並嗣於八
    十八年十月五日及九十年六月四日分別辦妥所有權移權登記，被告二人之行為顯
    有害及伊對被告乙○○之債權，爰依民法第二百四十四條第一、四項之規定，以
    訴主張撤銷被告二人間上開如附表一、二所示不動產之贈與行為（包括債權行為
    及物權行為），並塗銷上開不動產之所有權移轉登記，而求為判決如主文一至四
    項所示；被告則以，被告乙○○係與其他人負連帶債務，原告亦已對他人之財產
    為強制執行，若有受清償，則被告乙○○之債務亦將減少，是尚難認為被告乙○
    ○贈與如附表一、二所示之不動產予被告丁○○之行為，有害及原告之債權，且
    原告遲至九十年四月始聲請執行被告乙○○之財產，亦有逾一年除斥期間之疑等
    語，資以抗辯。
二、查原告主張如附表所示一、二所示之系爭房地原為被告乙○○所有，被告乙○○
    分別於八十八年九月六日、九十年五月五日將系爭房地無償贈與予其妻即被告丁
    ○○，並於八十八年十月五日、九十年六月四日分別辦妥所有權移轉登記；又被
    告任訴外人崎頂公司之連帶保證人而對原告負有八千七百六十萬元及美金二十七
    萬一千五百二十一元五角六分之債務等情，業據原告提出系爭房地之土地及建物
    登記簿謄本三分及本院八十七年度促字第二七七四號支付命令暨確定證明書影本
    各乙紙為證，並為被告二人所不爭執，自堪可信為真實。參諸，前開支付命令確
    定證明書之核發時間係於八十七年九月二十四日。足見被告乙○○分別將如附表
    一、二所示之系爭房地贈與其妻即被告丁○○之行為時，原告已明確係被告乙○
    ○之債權人甚明。
三、按保證債務之所謂連帶，係指保證人與主債務人負同一債務，對於債權人各負全
    部給付之責任者而言。而依民法第二百七十三條規定連帶債務之債權人，得對於
    債務人中之一人或數人或其全體，同時或先後請求全部或一部之給付。連帶債務
    未全部履行前，全體債務人仍負連帶責任（並參照最高法院十八年上字第三三四
    號判例要旨）。是以債權人對於主債務人（或及其他連帶保證人）之財產強制執
    行，然於該查封物尚未拍賣，而獲得清償，仍自得對應負連帶債務之債務人（保
    證人）請求給付。據此而論，本件原告（即連帶債務之債權人）如尚未由其他連
    帶債務人之財產受有清償，則被告乙○○（即連帶債務人之一）仍應負全部之清
    清償責任。查原告對主債務人即訴外人崎頂公司及其他連帶債務人之財產聲請強
    制執行，已經台灣苗栗地方法院以八十七年執字第三八六二號執行在案，然歷經
    四次拍賣（註：最近一次係於九十年七月二十六日），仍無人應買，執行未有結
    果，原告迄今尚未受任何之清償乙節，已據原告提出苗栗地方法院以八十七年執
    字第三八六二號執行事件各次之拍賣公告影本可稽，並為被告所不爭執。是被告
    乙○○之對於其對原告之債務全額（即八千七百六十萬元及美金二十七萬一千五
    百二十一元五角六分）仍需負全部清償之責，先予敘明。
四、次按，債務人所為之無償行為有害及債權者，債權人得聲請法院撤銷之。債權人
    依第一項或第二項之規定聲請撤銷時，並得聲請命受益人或轉得人回復原狀。但
    轉得人於轉得時不知有撤銷原因者，不在此限。民法第二百四十四條第一項、第
    四項，分別定有明文。而所稱「有害及債權者」，乃係指債務人陷於無資力之狀
    態（即債務人之財產不足清償一切債務）之謂（最高法院四十八年台上字第一七
    五○號判例要旨參照）。查被告乙○○所有之不動產，除如附表所示一、二之系
    爭房地，及坐落台中縣梧棲鎮之土地、建物及台中市○○路之建物（業經本院九
    十年執字第九七六九號執行在案）外，已無其他財產乙情，已據原告陳明，復有
    本院九十年執字第九七六九號執行事件不動產附表影本二紙可稽，並為被告所不
    爭執，堪可信為真實。衡量上開九十年執字第九七六九號執行附表所載不動產之
    最低拍賣價格，及如附表一、二所示之系爭房地之一般市場價格（參酌最高限額
    抵押權之設定額度、公告現值、土地之位置等因素），與被告乙○○對原告所負
    之債務額（連美元部分折合新台幣計算，合計近億元）比較。可知被告乙○○於
    未將如附表一、二所示之房地贈與予其妻即被告丁○○前，已難認為上開不動產
    可清償原告之債權額。則其將如附表一、二所示之房地贈與予其妻即被告丁○○
    後，其財產已顯不足清償原告之債權，而已陷於無資力之狀態，而有害及原告之
    債權甚明。
五、再按，民法第二百四十五條所謂知有撤銷原因，於本件無償行為，係指知債務人
    所為者為無償行為，且有害及債權而言，倘僅知其一，則無從本於詐害行為行使
    撤銷權，除斥期間即無從進行（最高法院七十五年台上字第一三七一號民事判決
    要旨參照）。又債務人如主張債權人已逾該條（註：即民法第二百四十五條）除
    斥期間者，應負舉證責任（最高法院五十七年台上字第二七二號民事判決要旨，
    及民事訴訟法第二百七十七條參照）。本件原告係主張於九十年四月間因提出民
    事追加執行狀，聲請追加執行被告乙○○所有坐落於台中之不動產後，始知被告
    乙○○已分別於上開時間，將如附表一、二所示之房地贈與予其妻即被告丁○○
    ，並辦妥登記。被告對此雖提出財政部台灣省中區國稅局竹南稽徵所於八十九年
    三月二十九日出具之有關被告乙○○綜合所得稅各類查詢清單影本乙紙為證，然
    由此並無法證明，原告何時對於被告乙○○何時為贈與如附表一、二所示之房地
    予其妻即被告丁○○之行為，及害及債權之情事。況且，本件原告既已對主債務
    人崎頂公司之財產執行，則對於被告乙○○贈與並移轉如附表一、二所示房地所
    有權之情事，係於其九十年四月對被告乙○○之不動產追加執行，始查明被告乙
    ○○之相關財產狀況，依一般常情，亦屬合理。是原告上開主張，尚可採信。被
    告既未能證明原告行使本件撤銷權已罹於一年之除斥期間，則原告行使本件之撤
    銷權自屬適法。從而，原告本於民法第二百四十四條第一項之規定，請求撤銷被
    告二人間就如附表一、二所示之不動產之債權及物權行為，於法有據，為有理由
    ，爰為判決如主文第一、三項所示；並依同條第四項之規定起訴請求受益人即被
    告丁○○塗銷上開不動產所有權移轉登記，亦屬有據，應予准許，爰為判決如主
    文第二、四項所示。
六、本件事證既已明確，則被告另請求訊問證人林八弘以證明上開如附表一、二所示
    之不動產為家產，與本件係屬無涉。另請求向財政部台灣省中區國稅局竹南稽徵
    所函詢何人向該所查詢被告乙○○之財產，請求調閱台灣苗栗地方法院八十七年
    度執字第三八六二號執行卷，已無必要，併予敘明。
七、據上論結，原告之訴為有理由，依民事訴訟法第七十八條、第八十五條第一項前
    段，判決如主文。
中　　　華　　　民　　　國　　九十一　　年　　　七　　　月　  　八  　　日
                                        臺灣臺中地方法院民事第四庭
~B法　　　官　陳添喜
右為正本係照原本作成
如不服本判決，應於判決送達後二十日內，向本院提出上訴狀。
中　　　華　　　民　　　國　　九十一　　年　　　七　　　月　　　九　　　日
~B法院書記官
